【裁判字號】    99,上訴,1675
【裁判日期】    991209
【裁判案由】    貪污治罪條例
【裁判全文】
臺灣高等法院高雄分院刑事判決        99年度上訴字第1675號
上  訴  人  臺灣高雄地方法院檢察署檢察官
被      告  余祥中
選任辯護人  呂郁斌律師
上列上訴人因被告貪污治罪條例案件，不服臺灣高雄地方法院98
年度訴字第694 號中華民國99年8 月20日第一審判決（起訴案號
：臺灣高雄地方法院檢察署97年度偵字第31806 號），提起上訴
，本院判決如下：
    主  文
原判決撤銷。
余祥中犯詐欺取財罪，處有期徒刑肆月，如易科罰金，以新台幣
壹仟元折算壹日；減為有期徒刑貳月，如易科罰金，以新台幣壹
仟元折算壹日。緩刑貳年。
    事  實
一、余祥中自民國93年起至96年底止擔任高雄縣政府警察局仁武
    分局鳥松分駐所（下稱鳥松分駐所）管區警員，因而認識其
    轄區內維也納幼稚園（設高雄縣鳥松鄉○○路56號）負責人
    陳進亮。余祥中因個人急需款使用，乃意圖為自己不法之所
    有，基於詐欺取財之犯意，於95年10月23日上午某時，藉詞
    鳥松分駐所之「行政事務費」有短缺，向陳進亮表示暫借新
    台幣（下同）30萬元以應付上級查核，數日內即歸還，陳進
    亮因而陷於錯誤同意借款。同日下午6 時許，余祥中至維也
    納幼稚園，由園長楊喬筑（原名楊璧雰）受陳進亮指示交付
    30萬元予余祥中。詎余祥中其後未依約返還借款，陳進亮履
    次催討未果，始知受騙。
二、案經高雄縣政府警察局、法務部調查局南部地區機動工作組
    移送臺灣高雄地方法院檢察署檢察官偵查起訴。
    理  由
一、訊據被告余祥中否認有詐取財物之犯行，辯稱其友人「海仔
    」因急需款30萬元，其為援助友人而向游裕發借款30萬元，
    然未能立即取得借款，其遂先向余祥中借款，並預計以游裕
    發之借款清償余祥中債務，詎料游裕發其後未依約交付借款
    ，致無法清償余祥中債務，其並非藉詞鳥松分駐所之「行政
    事務費」短缺向陳進亮借款，自無意圖自己不法所有而詐欺
    取財犯行等語。
二、經查：
    (一)被告余祥中自93年起至96年底止擔任鳥松分駐所管區警員
      ，因而認識轄區內維也納幼稚園負責人陳進亮，又被告余
      祥中於95年10月23日上午某時，向余祥中表示借款30萬元
      ，數日內即歸還，陳進亮乃於同日下午6 時許，指示園長
      楊喬筑交付30萬元予被告余祥中等事實，已分據證人陳進
      亮、楊喬筑於偵查及原審審理中結證明確（見偵查卷第4
      －6 、10－13、24－25頁、原審卷第60－71、104 －109
      頁），並有現金支出傳票附卷可稽（見他字第3035號卷第
      7 頁）；又被告余祥中亦坦承此部分情節，核與上開證據
      相符，被告余祥中此部分自白即可信為真正，應堪以認定
      。
    (二)被告余祥中固辯稱其係以私人借貸名義向陳進亮借款，並
      非以墊付鳥松分駐所「行政事務費」供上級查核名義借款
      等語。然參諸下述各情：
      1.被告余祥中係向陳進亮表示鳥松分駐所之「行政事務費
        」有短缺，欲暫借30萬元以應付上級查核，數日內即可
        歸還，陳進亮因而同意借款予被告余祥中之情，迭據證
        人陳進亮於偵查及原審審理中結證明確（見偵查卷第4
        －6 、24－25頁、原審卷第60－71頁）。
      2.觀諸現金支出傳票會計科目上明白記載「借貸鳥松分駐
        所行政事務費」，而證人楊喬筑於偵查及原審審理中均
        結證稱其於95年10月23日下午6 時許交付30萬元予被告
        余祥中收受，並請被告余祥中於現金支出傳票上簽名後
        ，即在現金支出傳票上註記「PS（管區余祥中）18：00
        」，嗣於同日下午7 時許，經詢問陳進亮如何記載會計
        科目後，始經陳進亮指示而在現金支出傳票會計科目上
        記載「借貸鳥松分駐所行政事務費」等字等語（見偵查
        卷第10－13頁、原審卷第104 －109 頁）。衡情，陳進
        亮於95年10月23日既同意借款予被告余祥中，足見2 人
        平日並無仇隙，且陳進亮與被告余祥中於借款後，當日
        亦無因借款發生任何爭端，復無任何可資懷疑被告余祥
        中將不返還借款之跡徵，則被告余祥中苟確係以私人借
        貸名義向陳進亮借款，而非以墊付鳥松分駐所「行政事
        務費」供上級查核名義借款，陳進亮豈有不於現金支出
        傳票會計科目上確實記載私人借貸，反而自行杜撰「借
        貸鳥松分駐所行政事務費」之會計科目，實有違一般常
        情，況鳥松分駐所既未向陳進亮借貸「行政事務費」30
        萬元，陳進亮即無從據此向鳥松分駐所求償，陳進亮是
        否有為保全自己將來債權而杜撰不實會計科目之動機，
        亦令人生疑。參以被告余祥中係因擔任鳥松分駐所管區
        警員，因而認識轄區內維也納幼稚園負責人陳進亮，已
        經被告余祥中與陳進亮陳明在卷，是被告余祥中與陳進
        亮間平日尚無深交及信賴關係，被告余祥中驟然向陳進
        亮私人借款30萬元，數額非少，陳進亮竟未要求被告余
        祥中簽發本票或提供任何擔保，陳進亮倘非有特別可資
        信賴之考量，豈有輕易同意交付借款30萬元？且證人陳
        進亮於原審審理中亦結證稱被告余祥中倘以個人身分借
        款，其不可能出借這麼多錢等語（見原審卷第60頁反面
        ）。是陳進亮證稱被告余祥中係以鳥松分駐所之「行政
        事務費」有短缺，欲暫借30萬元以應付上級查核之詞借
        款，數日即可歸還一節，尚非全然不足採信。
      3.另被告余祥中於95年10月23日下午6 時許借得30萬元之
        後，並未依約清償，履經陳進亮催討未果，陳進亮始先
        向鳥松分駐所員警蘇文宏陳述被告余祥中向其借款之情
        ，經蘇文宏轉告鳥松分駐所所長黃鴻昇，黃鴻昇乃向高
        雄縣政府警察局仁武分局督察組請求協助調查，被告余
        祥中乃於95年11月4 日清償15萬元，其餘15萬元自96年
        1 月5 日起每月攤還1 萬5 千元，被告余祥中並簽發本
        票10紙交予陳進亮，至97年6 月12日清償完畢等情，分
        據證人陳進亮、蘇文宏、黃鴻昇結證已明（見偵查卷第
        4 －6 、24－25頁、原審卷第38－44、60－71、109 －
        112 頁），並有被告余祥中簽發之本票在卷可憑（見他
        字第3035號卷第8 －12頁）；依上開各情，被告余祥中
        先藉詞應付上級查核鳥松分駐所之「行政事務費」而向
        陳進亮借款30萬元，其後復未依約清償借款，亦未主動
        與陳進亮商談如何延期返還借款之事宜，直至高雄縣政
        府警察局仁武分局督察組調查，被告余祥中始分期清償
        ，亦足佐被告余祥中並無資力清償借款。是被告余祥中
        明知自己財力不佳，仍藉詞向陳進亮借款，使陳進亮誤
        認而出借金錢予被告余祥中，被告余祥中有不法所有意
        圖，並施用詐術使陳進亮交付金錢，甚為顯明。被告余
        祥中辯稱其並無詐欺取財等語，乃卸責之詞，不足採信
        。
      4.至證人陳進亮初於95年12月12日警詢時固陳稱被告余祥
        中係以私人借貸名義借款等語（見原審卷第54頁）；而
        證人即前鳥松分駐所所長黃鴻昇於原審審理中亦結證稱
        其知悉被告余祥中與陳進亮間有金錢借貸後，有向陳進
        亮詢問，陳進亮表示係私人借貸等語（見原審卷第38頁
        反面）。然證人陳進亮於偵查及原審審理中已結證稱因
        被告余祥中求其幫忙，其亦不想讓被告余祥中失去工作
        ，故配合表示係私人借貸等語（見偵查卷第5 －6 頁、
        原審卷第61頁反面），且被告余祥中確係藉詞應付上級
        查核鳥松分駐所之「行政事務費」而向陳進亮借款30萬
        元，已如前述，是證人陳進亮初於95年12月12日警詢及
        證人即前鳥松分駐所所長黃鴻昇於原審審理中雖均證述
        被告余祥中與陳進亮係私人借貸關係，亦不得據有被告
        余祥中利之認定。
    綜上所述，被告余祥中詐欺取財犯行，事證明確，堪以認定
    。
三、核被告余祥中所為，係犯刑法第339 條第1 項之詐欺取財罪
    。公訴人固起訴認被告余祥中係觸犯貪污治罪條例第5 條第
    1 項第2 款之公務員利用職務上之機會詐取財物罪嫌。然所
    謂利用職務上之機會詐取財物罪，必須因法律或命令賦予行
    為人以一定之職務，而行為人竟利用此項職務上之機會，因
    勢乘便予以詐財者，始足當之。若其用以詐財之行為，與其
    法令上之職務無所關涉者，即無利用其職務上機會以詐財之
    可言。被告余祥中固係鳥松分駐所管區警員，而陳進亮係被
    告余祥中轄區內維也納幼稚園之負責人，但被告余祥中擔任
    鳥松分駐所管區警員，在職務上並無監督、管理維也納幼稚
    園及陳進亮之權責，陳進亮亦無因對被告余祥中之管區警員
    職務上行為有所求，是被告余祥中雖藉詞鳥松分駐所需用向
    陳進亮借款，被告余祥中單純僅係編造不實情節向陳進亮詐
    取金錢，並無利用錢管區警員職務上監督、管理之機會，陳
    進亮亦無誤認被告余祥中係基於管區警員職務上行為之需要
    而交付金錢，被告余祥中即不構成公務員利用職務上之機會
    詐取財物罪。惟二者之基本社會事實同一，本院自得變更起
    訴法條逕予審判。
四、原審不察，遽予被告余祥中無罪之諭知，自有未當。檢察官
    上訴意旨，指摘原判決不當，非無理由，自應予撤銷改判。
    爰審酌被告余祥中前未曾犯罪，有被告前案紀錄表在卷足憑
    ，因一時需款孔急，思慮未周，因而有本件犯行，且被告余
    祥中已經清償借款，亦經證人陳進亮陳明在卷等一切情狀，
    量處如主文所示之宣告刑，並諭知易科罰金之算標準。又被
    告余祥中之犯罪時間在中華民國96年4 月24日以前，合於減
    刑條件，依中華民國96年罪犯減刑條例第2 條第1 項第3 款
    規減其宣告刑2 分之1 ，並諭知易科罰金之算標準。再被告
    余祥中未曾受有期徒刑以上刑之宣告，有前案紀錄表可憑，
    其經此偵、審程序教訓，應知警惕，諒無再犯之虞，本院認
    所宣告之刑，以暫不執行為適當，併諭知緩刑2 年，以勵自
    新。
據上論結，應依刑事訴訟法第369 條第1 項前段、第364 條、第
299 條第1 項前段、第300 條，刑法第339 條第1 項、第41條第
1項 、第74條第1 項第1 款，中華民國96年罪犯減刑條例第2 條
第1 項第3 款、第7 條，判決如主文。
本案經檢察官劉玲興到庭執行職務。
中    華    民    國    99    年    12    月     9    日
                  刑事第八庭    審判長法  官  洪兆隆
                                      法  官  張盛喜
                                      法  官  郭玫利
以上正本證明與原本無異。
被告不得上訴。
檢察官如不服本判決應於收受本判決後10日內向本院提出上訴書
狀，其未敘述上訴理由者，並得於提起上訴後10日內向本院補提
理由書狀（均須按他造當事人之人數附繕本）「切勿逕送上級法
院」。
中    華    民    國    99    年    12    月     9    日
                                      書記官  梁美姿
附錄本件判決論罪科刑法條
中華民國刑法第339條第1項：
意圖為自己或第三人不法之所有，以詐術使人將本人或第三人之
物交付者，處 5 年以下有期徒刑、拘役或科或併科 1 千元以下
罰金。

司法院資訊處製作；財團法人民間司法改革基金會備份。
